---
title: "Išankstinis egzaminas" #nekeisti
author: "Žilvinas Kubilius 1811413" 
institute: "Vilniaus Universitetas (EVAF)" #nekeisti 
date: "`r format(Sys.time(), '%Y-%m-%d %H:%M')`"#nekeisti
output: #nekeisti
  html_document: #nekeisti
    number_sections: FALSE #nekeisti
---

```{r setup, include=FALSE}
knitr::opts_chunk$set(echo = TRUE, collapse = TRUE, error = TRUE, warning = FALSE, message = FALSE)
```

## Apie Egzaminą
Prieš pradedant:
* Ant desktopo sukurkite direktoriją "pre_exam", į ją išsaugokite šį dokumentą pakeisdami jo pavadinimą į "pre_exam_StudNr_Vardas_Pavardė.Rmd", bei atitinkamai pakeisdami viršuje esančius laukelius: "author: ..."
* Sumegzkite iškart šį dokumentą į .html failą ir įsitikinkite, jog viskas veikia gerai, tik tada pradėkite spręsti uždavinius.

## Pasiruošimas
Šioje kodo dalyje surašykite visus paskesnėse dalyse naudojamus R paketus. Kodas turi patikrinti, ar paketas yra instaliuotas, jeigu ne, instaliuoti bei užloadinti. Jeigu darbo eigoje prireikia naujų paketų, nepamirkite čia juos įrašyti.

```{r, echo=TRUE, message=FALSE}
if(!require(tidyverse)) {install.packages("tidyverse")
        library(tidyverse)}
if(!require(eurostat)) {install.packages("eurostat")
        library(eurostat)}
if(!require(tidyr)) {install.packages("tidyr")
        library(tidyr)}
```


## Info
Lietuvoje minimali mėnesinė alga (MMA) nustatoma taikant šią formulę:
einamųjų metų vidutinio darbo užmokesčio prognozė padauginama iš koeficiento, kur koeficientas yra lygus 5 didžiausią minimalaus mėnesio atlyginimo ir vidutinio darbo užmokesčio santykį turinčių ES valstybių (imant jų 3 metų santykių vidurkius) vidurkiui. žr LB atsakymą Trišalei tarybai (6 punktas).

Jūsų užduotis
* parašyti R kodą, kuris importuotų reikalingus apskaičiavimui duomenis iš Eurostat
* apskaičiuotų koeficientą, kuris bus taikomas kitų metų MMA nustatymui
* Suradus Finansų ministerijos tinklapyje einamųjų metų VDU prognozės rodiklį, apskaičiuoti, koks turėtų būti MMA 2020m.

### Duomenų importas
(Pagalba: Monthly minimum wage as a proportion of average monthly earnings (%) - NACE Rev. 2)
```{r}
df <- get_eurostat("earn_mw_avgr2", stringsAsFactors = FALSE)


```

### LB dokumento 5 lentelės atgaminimas
Apdorokite duomenis, jog jie tiktų tolimesnei analizei. Transformuotas dataframe objektas turėtų atitikti LB dokumento paskutinę lentelę (be paskutinio stulpelio)
Pagalba: 

* naudoti "Industry, construction and services..." sektoriai nuo B iki S. 
* paskutiniame žingsnyje išsaugoti objektą: "df<- as.data.frame(...)" nes eurostat pakeičia dataframe objekto klasę į "tibble"

```{r}
df <- filter(df, nace_r2=="B-S", geo%in%c("BE","BG","CZ","DK","DE",
                                          "EE","IE","EL","ES","FR","HR",
                                          "IT","CY","LV","LT","LU","HU",
                                          "MT","NL",
                                         "AT","PL","PT","RO","SI","SK",
                                         "FI","SE","UK"),
             indic_se=="MW_MEAGE"
             
            
             )
df <- as.data.frame(df)
             
```
### Apskaičiuokite 2020m naudotiną koeficientą
2020m koeficientui apskaičiuoti naudoti 2015-2017m laiko eilutes. Jeigu nepavyksta, peršokite šią dalį ir sekančiame žingsnyje naudokite skaičių 999.
Patarimas: pravartu pasitikrinti, ar pakeitus laiko nustatymus gaunami tokie pat rezultatai, kaip ir LB atsakyme Trišalei tarybai, taip verifikuojant, jog metodas taikomas toks pats.

```{r}
df1 <- spread(df,time, values)

```

### MMA 2020m apskaičiavimas
Pastaba: finmin.lt susiraskite VDU po reformos, nes tame pačiame puslapyje (Ekonominės raidos scenarijus) pateikiami du rodikliai. Apskaičiuokite, koks turėtų būti 2020m MMA.
```{r}
#2020 VDU
x <- 1283.2
y <- df1[,15:17]
vidurkiai_3metu <- rowMeans(y, na.rm=FALSE, dims=1)
vidurkiai_3metu
max_5_vidurkiai <- head(sort(vidurkiai_3metu, na.last = TRUE, decreasing=TRUE), 5)
max_5_vidurkiai
z <- mean(max_5_vidurkiai)/100
z
funkcija <- z*x
funkcija
```

### Kiek procentų MMA padidėtų nustačius Jūsų MMA, lyginant su 2019m galiojančiu MMA?
```{r}
mma_2019 <- 555
100 - mma_2019/funkcija*100
```

### Nubraižykite Lietuvos, Latvijos ir Estijos MMA/VDU santykio grafiką nuo 2008m

Paruoškite atskirą data frame, pritaikytą nubraižyti tik šių trijų šalių grafikui
```{r}
Baltic <- filter(df, geo%in%c("LT", "LV", "EE"))
```

Kodas grafiko braižymui
```{r, fig.align='center', fig.width=10}
ggplot(Baltic, aes(time, values, col=geo))+geom_line()+labs(x="laikas", y="MMA / VDU", title="MMA VDU santykis nuo 2008m.")+scale_x_date(date_labels = "%Y", date_breaks="1 year")
```

### Nubraižykite du ES šalių MMA stulpelinus grafikus
Naudokitės earn_mw_cur lentele.

* MMA išreikštas eurais, ES šalims, stulpeliai didėjančia tvarka
Kodas grafiko braižymui
```{r, fig.align='center', fig.width=10}
earn_mw_cur <- get_eurostat("earn_mw_cur", stringsAsFactors = FALSE)

ggplot(earn_mw_cur, aes(time, col=geo))+geom_bar()
```

* MMA išreikštas perkamosios galios standartu (PPS įvertina kainas skirtingose šalyse), ES šalims, stulpeliai didėjančia tvarka
Kodas grafiko braižymui
```{r, fig.align='center', fig.width=10}
#kodas
#kodas
#kodas
```


### Vertinimas
Įvertinkite tokį minimalios mėnesinės algos augimo tempą. Pateikite galimus pliusus, minusus. Jeigu reikia, palyginkite MMA ir VDU paskutinių metų augimo raidą.
Jeigu prieš tai uždavinyje naudojote koeficientą 999, darykite prielaidą šioje dalyje, jog metinis MMA augimas siekia 10%.

```{r, eval=TRUE}
#Parašykite apie 200 (+- 20) žodžių. 
#Rašykite VIETOJ Lore ipsum... teksto t.y. tarpe tarp abiejų kabučių.
#Jeigu norite žinoti kiek žodžių parašėte, galite runninti tik šit snippet' jo kampytyje nuspaudę ant žalio trikampio rodančio į dešinę

str1 <- 
"
Remiantis apskaičiuota 2020 m. MMA prognoze augimo tempas didelis.Pagal prognozę 2020 metais MMA turėtų paaugti apytiksliai 59 eurais, kas apytiksliai sudaro 10 procentų.  Pliusai: mažėja socialinė atskirtis, mažėja nedarbas, didėja žmonių užimtumas, auga visos šalies ekonomikos lygis. Minusai: vidurinioji klasė nepatiria tokios didelės naudos, kyla kainos, mažėja darbo užmokesčio skirtumas tarp kvalifikuoto ir nekvalifikuoto darbo. Puikus pavyzdys - mokytojai. 
Remiantis MMA/VDU grafiku Baltijos šalyse galima teigti, jog Lietuvoje ir Latvijoje santykis panašus ir yra didesnis nei Estijoje. Bendrai įvertinus 2008-2017 metų laikotarpį akivaizdu, kad sekė minimalaus ir vidutinio darbo užmokesčių augimo tendencija. 




"
sapply(strsplit(str1," "),length)
```


## Darbo užbaigimo ir ship'inimo instrukcija:
* Sumegzkite šį dokumentą į `html`, jeigu J8s7 kode yra klaidų ir sumezgimas neveikia, išsaugokite šį failą tiesiog "File -> save"
* Savo Github paskyroje sukurkite repo "pre_exam"
* Pushinkit lokalią repo į Github. Direktorijoje turi būti 2 failai: "pre_exam_StudNr_Vardas_Pavardė.Rmd" ir "pre_exam_StudNr_Vardas_Pavardė.html"
* Įsitikinkite jog Githube guli repo kopija ir repo url įrašykite į google docs I stulpelį: https://docs.google.com/spreadsheets/d/1H_ts3wTKYZ4rocmFseR2YJtZHfhJ543MUWsTTa7x5Kc/edit?usp=sharing


